【裁判字號】    97,訴緝,15
【裁判日期】    970425
【裁判案由】    貪污等
【裁判全文】
臺灣臺北地方法院刑事判決              97年度訴緝字第15號
公  訴  人  臺灣臺北地方法院檢察署檢察官
被      告  甲○○
選任辯護人  馮志剛律師
上列被告因貪污等案件，經檢察官提起公訴（88年度偵字第2314
號），本院判決如下：
    主  文
甲○○無罪。
    理  由
一、本件公訴意旨略以：(1)賀詩貴（業經判決無罪確定）係玉坤
    交通有限公司（下稱玉坤公司，設台北市○○○路○段270
    號12樓，名義負責人為陳美莉），及長昇運輸有限公司（下
    稱長昇公司，設台北市○○○路33之2號3樓，實際經營地址
    為台北市○○○路○段270號12樓，名義負責人為陳文杞，
    係賀詩貴之姪）、申來運輸事業股份有限公司（下稱申來公
    司，設台北市○○○路○段270號12樓）之實際負責人，成
    肇基、成韻倩（均業經判決無罪確定）係玉坤公司經理，甲
    ○○、呂潮增（業經判決無罪確定）係長昇公司經理，洪德
    慶、林振燦（均業經判決無罪確定）分別係國油通運股有限
    公司（下稱國油公司，設彰化縣員林鎮○○路○段410號3樓
    ）總經理、協理，並實際負責公司業務，陳敏行（業經判決
    無罪確定）係國油公司嘉義地區營業（設嘉義市○區○○路
    57號）負責人，王明遠（業經判決無罪確定）係必成運輸事
    業股份有限公司（下稱必成公司，設台南市○○路○段254
    巷3號）董事長及實際負責人，均明知不得以詐術得財產上
    之不法利益及明知事業不得為聯合行為，竟基於共同意圖為
    自己及第三人不法所有之概括犯意聯絡，於民國79年6月間
    至8月間，分別聯合如附表一所示三或四家公司，參加由中
    國石油股份有限公司（下稱中油公司）台灣營業總處統一辦
    理之基隆營業處、桃園營業處、新竹營業處、台中營業處、
    嘉義營業處、台南營業處、高雄營業處輕質散裝油料運輸合
    約發包業務之招標，並事先約定各該參與聯合之公司可標得
    之營業處區域，其餘公司則互為陪標性質，以此方式瓜分中
    油公司部分營業處之輕質散裝油料運輸發包業務。並均依照
    事先之協定分別得標，並分別於中油公司訂定運輸合約，期
    限為二年半。合約於82年間屆滿後，經中油公司及各該承攬
    廠商同意，再續約一次，期限仍為二年半。至84年間續約屆
    期後，賀詩貴、成肇基、甲○○、成韻倩、洪德慶、林振燦
    、陳敏行、王明遠、呂潮增又以相同方式約定各該參與聯合
    之公司可標得之營業處業務，其餘公司仍互為陪標性質，以
    相同方式瓜分中油公司部分營業處之輕質散裝油料運輸發包
    業務。並又均依照事先之約定分別得標，並分別於中油公司
    訂定運輸合約，期限為二年半。中油公司台灣營業總處因此
    陷於錯誤，誤認附表一、附表二所示之得標廠商為出價最底
    之廠商，而分別與之訂定運輸合約，賀詩貴、成肇基、甲○
    ○、成韻倩、洪德慶、林振燦、陳敏行、王明遠、呂潮增以
    此欺惘方式詐騙中油公司獲取運費得手。(2)嗣於86年9月間
    ，經審計部抽查中國石油股份有限公司台灣營業總處上開79
    年間統一辦理之基隆營業處、桃園營業處、新竹營業處、台
    中營業處、嘉義營業處、台南營業處、高雄營業處輕質散裝
    油料運輸合約發包案時，發覺桃園、台中、高雄、及台南等
    四個營業區之招標案，其投標廠商除必成公司外，其餘三家
    即長昇、國油、及申來公司均係以相同車牌號碼之油罐車及
    相同之車數，分別參與上開四個不同營業區之投標，且台灣
    營業總處均予審查合格，開標結果，仍由原承攬廠商分別得
    標；另84年度由各營業處自辦發包案時，仍由原承攬廠商得
    標，且得標者在未決標前又以其部分或全部油罐車參與其他
    營業處之投標，且均經各該營業處審查合格，顯示中國石油
    股份有限公司台灣營業總處及上開七個營業處，對投標廠商
    資格之審查徒具形式，及廠商間有聯合圍標、彼此陪標之情
    節。又發現84年度辦理發包案時，就廠商資格規定「須經營
    貨運運輸業務最近二年內承運公民營散裝輕質油料（汽柴油
    ）運輸每年業績在一千五百萬至三千萬不等，持有實績證明
    者」，然截至目前，國內僅有中國石油股份有限公司生產、
    進口、銷售汽、柴油等油品。依此規定，僅有原承攬廠商始
    符合條件，有綁標之嫌，且易形成陪標圍標等聯合行為。遂
    於86年10月24日以台審部肆字第861354號函請中國石油股份
    有限公司查復。中油公司即於86年10月8日及同年10月15日
    ，在運輸作業研討會中決議「（一）降低投標者自有油罐車
    輛數為發包車輛數之二分之一（含）以上，其餘不足數得以
    持用備有合格油罐車之其他公司所開立同意使用之授權文件
    。（二）增訂承運廠商須於本合約開始執行一年內取得ISO-
    9000國際品質保證制度認證，否則其承運運價降低百分之三
    。（三）重新公開招標時，合約期限改為二年，期滿不再續
    約（四）各營業處於原合約屆期前二個月通知承攬商，因業
    務需要終止合約不再續約（五）函送各營業處盡速辦理輕質
    散裝油料運輸合約公開招標作業。」中油公司上開七個營業
    處即依決議意旨通知各個承攬廠商於87年合約屆止後，將公
    開招標、不再續約。賀詩貴收到通知後，認為中油公司於原
    合約屆滿後不再續約，其經營之玉坤、長昇、申來公司勢必
    重新參加競標，對其不利，又明知玉坤、長昇、申來、國油
    公司等四家原得標廠商之運油總量龐大，若聯合怠運、怠駛
    ，將造成基隆、桃園、高雄、台中營業區各加油站斷油，汽
    機車均無油可加，交通因而癱瘓，竟基於妨害自由之犯竟，
    意圖使上開基隆、桃園、高雄、台中等營業區斷油，藉以脅
    迫中油公司與其續約，而與成肇基、甲○○、成韻倩、林振
    燦、呂潮增等人，基於共同之犯意聯絡，指示唆使其公司內
    之油罐車司機，自87年2月22日起，分別將油罐車開往基隆
    、桃園、高雄、台中營業區油庫灌裝台後，離開駕駛座，以
    油罐車霸佔灌裝台出入口，防堵中油公司內自有之油罐車、
    中油公司委託輔導會之司機所駕駛之油罐車及其他個別前來
    灌油之車輛灌裝油料。又指示唆使其公司內油罐車司機怠運
    、怠駛（其中玉坤公司怠運車次達百分之二十三．八；長昇
    公司怠運車次達百分之八十四．六；申來公司怠運車次達百
    分之二十二；國油公司怠運車次達百分之二十七）以此種脅
    迫方式，妨害中油公司行使灌油權利及運送油料權利。對外
    則共同佯稱係「車子拋錨，司機肚子不舒服，司機看不到合
    約沒有工作反彈」等詞，至同年月24日，經各營業處報請保
    警前來，始以強勢驅散霸佔灌裝台之油罐車。(3)賀詩貴、成
    肇基、甲○○、成韻倩、洪德慶、林振燦、陳敏行、王明遠
    、呂潮增等人於87年5、6月間，再次以相同手法參加由中油
    公司基隆營業處、桃園營業處、新竹營業處、台中營業處、
    嘉義營業處、台南營業處、高雄營業處各處自行辦理之輕質
    散裝油料運輸合約發包業務之招標，並事先約定各該參與聯
    合之公司可標得之營業處區域，其餘公司則互為陪標性質，
    以此方式瓜分中油公司上開部分營業處之輕質散裝油料運輸
    發包業務。並均依照事先之協定分別得標，並分別於中油公
    司訂定運輸合約，期限為二年，以此欺惘方式詐騙中油公司
    獲取運費得手；因認被告甲○○於79年間之聯合圍標行為，
    係犯刑法第339條第1項之罪嫌；於84年、87年間之聯合圍標
    行為，係犯刑法第339條第1項、及違反公平交易法第14條之
    現定，應依公平交易法第35條第1項論處；以及犯有刑法第
    304條第1項之強制罪嫌。
二、按犯罪事實應依證據認定之，無證據不得推定其犯罪事實；
    又不能證明被告犯罪者，應諭知無罪之判決，刑事訴訟法第
    154條第2項、第301條第1項分別定有明文。而所謂認定犯罪
    事實之證據，係指足以認定被告確有犯罪行為之積極證據而
    言，該項證據須適合於被告犯罪事實之認定，始得採為斷罪
    資料，又苟未能發現相當證據或證據不足以證明，自不能以
    推測或擬制之方法，以為裁判基礎，故被告否認犯罪事實所
    持之辯解，縱屬不能成立，仍非有積極之證據足以證明其犯
    罪行為，不能遽為有罪之認定，此觀諸最高法院29年上字第
    3105號、40年台上字第86號及30年上字第1831號判例自明。
三、經查：按刑法上之詐欺取財罪，其構成要件乃以行為人有對
    被害人為詐術之施用，被害人並因此陷於錯誤，而為一定財
    產之處分而受有損害方有該當，是本件被告之圍標行為而該
    當於刑法上詐欺取財罪之構成要件，應以行為人所為是否已
    經違反公序良俗、有無取得交易觀念上所難於容忍之利益，
    招標人是否因圍標陷於錯誤及得標價是否因圍標而予以不當
    壓低之情而定，然而，中油公司與被告甲○○及共犯等人所
    經營之公司就油料之運輸所訂立之合約，固均有規定中油公
    司得因業務之需要於合約屆滿前二個月通知各該承攬廠商終
    止合約，各該承攬廠商不得異議，並不得請求任何賠償，惟
    若中油公司已決定於合約屆滿時不再與各該承攬廠商續約，
    被告等人片面要求中油公司與其續約，依上開合約之規定，
    並不會拘束中油公司不續約之決定，亦即被告等人縱使片面
    要求中油公司應與其續約，中油公司本於契約之約定，仍可
    不與業者續約，此尚無從認定被告甲○○及共犯等人詐騙中
    油公司以取得合約利益之方式，而84年11月21日中油公司邀
    集玉坤公司、長昇公司、優冠公司、國油公司、必成公司及
    申來公司等公司召開運輸業務聯繫座談會，於該次會議做成
    之結論第一點為：「ISO9000國際品質保證制度為國際化趨
    勢之所需，請各運輸公司亦著手申請認證，以加強作業程序
    之標準化並配合本公司ISO9000認證作業之推行。下次招標
    時將列入投標資格。」，此有該次會議之會議紀錄附原審卷
    可稽（本院前審卷四第144頁、第145頁）。是以被告甲○○
    及共犯等人於87年2月間得知中油公司於87年之投標須知將
    運輸業者需取得ISO9000之認證資格列入，被告甲○○及共
    犯等人向中油公司陳情，建請應依84年之會議紀錄之決議辦
    理，並無悖於常理之處，而監察院於87年6月間亦以：「…
    查中油公司台灣營業總處於84年11月21日，邀集各營業處承
    攬外包運油業務之廠商召開運輸業務聯繫座談會，會中作成
    決議，請各運輸公司著手申請ISO9000國際品質保證制度認
    證，並表明下次招標時將此認證列為投標資格，惟查中油公
    司87年度各營業處輕質散裝油料發包承運招標規範，並未依
    照前開決議，將ISO9000國際品質保證認證列為廠商投標資
    格。按各營業處之投標須知所附之運輸合約草案中，雖訂有
    『乙方（廠商）須於合約生效日起一年內取得ISO9000國際
    品質保證制度認證，否則自合約生效日起算屆滿一年以後，
    其承運價降低百分之三，乙方不得異議及請求任何賠償』之
    條款，惟依據此一規定，倘若業者甘心降低百分之三之運費
    ，即無需取得ISO9000國際品質保證制度認證，此與規定需
    取得該認證始具投標資格，有迥然不同之效果。按ISO9000
    國際品質保證制度認證有助於企業優良形象之提昇，以及產
    品良率、作業流程安全之提昇，…中油公司先於84年間宣示
    ISO9000國際品質保證制度認證將列為投標資格，而於87年
    度招標時，卻以取巧之方式替代須有認證資格之規定，一鬆
    一緊之投標資格，毫無標準與誠信可言，實屬可議。」等理
    由對中油公司為糾正，此有該院87年6月23日（87）台財字
    第872200304號函所附之糾正案全文附卷足憑（本院前審卷
    四第146頁至第149頁），是以被告甲○○及共犯等人向中油
    公司陳情，建請依84年之會議結論將ISO9000列入87年度之
    招標規範，乃係基於中油公司於84年間所召開會議之會議結
    論為陳情，非屬何不法行為，而所認被告甲○○及共犯等人
    涉嫌圍標所依據之中油公司各營業處散裝油料運輸合約所公
    布之投標須知第12條記載：「保證人：簽約時，得標廠商應
    提供兩家以上有業績之同業廠商，其登記資本額合計不低於
    承包商或不小於合約總價」，此有投標須知一份附原審卷可
    憑（本院前審卷二第108頁），是關於檢察官所認玉坤公司
    、長昇公司、申來公司及國油公司互為連帶保證人乙節，乃
    係中油公司於投標須知中所要求需由「同業廠商」為契約之
    保證人，並非出於被告等人圍標之故意使然，故公訴人以此
    認被告等人涉有詐欺取財、違反公平交易法之犯行，即顯有
    未洽，有中油公司關於本件運油料運輸業務之招標係於開標
    當日方由該公司相關主管決定底價若干，業據證人即中油公
    司台灣營業總處處長江中鎮於調查局訊問時供述明確（88年
    度偵字第2314號偵查卷第17頁調查筆錄參照），則各廠商先
    前之投標價或個廠商縱有是前協定價格，均無法使中油公司
    於開標當日自由決定底價陷於錯誤；其次，依本項運輸業務
    之投標須需知第11條記載，縱使得標者得標後，仍須於決標
    20日內備妥油灌汽車、灌裝與卸油設備、油氣回收設備、罐
    內塗裝設及行車記錄儀等、租用車輛經主管基關核准文件、
    油灌汽車外觀之顏色、圖案、文字等應符合本公司現行油灌
    車汽業識別體系、須在基隆（或桃園、高雄等地）備妥符合
    安全之停車場（並應檢附土地所有全狀影本或土地租用合約
    影本），經檢查合格後，得標廠商於三日內攜帶原證件至本
    處辦理訂約手續，否則以棄權論，並沒收保證金（本院前審
    卷二第107頁參照），是以得標廠商縱然得標，中油公司並
    不馬上需與該廠商簽約，仍須由中油公司審核上開事項，認
    與規範相符後，方與業者訂約，易言之，中油公司以其斯時
    居於國內唯一油品市場之獨占主導者之地位，對於是否與得
    標廠商簽約仍有最終之自主決定權，無限於任何錯誤之可能
    ；況且，本件玉坤公司、長昇公司及申來公司於79年、84年
    及87年之得標價，均低於交通部核准之最低運價、中油公司
    直接及間接自運成本價格及公開招標之所定底價（本院前審
    卷一第353頁參照），顯見其得標價已較市場之合理運價為
    低，何能認中油公司受有損害？從而，依照本件卷存證據資
    料內又無被告等人就此項業務之投標已去得交易觀念上所難
    於容忍之利益或得標價是有因圍標而予以不當壓低之證據資
    料存在，自難認被告有公訴意旨所指之詐欺取財之行為。次
    查：按公平交易法第35條規定已於88年2月3日修正公布施行
    ，於同年月5日生效，依修正前該條規定，只要行為人一有
    違反同法第14條「事業不得為聯合行為」規定之情形者，即
    應依該條規定論罪科刑，而該條規定經修正後其第一項內容
    則變更為「違反第十四條規定，經中央主管機關依第四十一
    條規定限期命其停止、改正其行為或採取必要更正措施，而
    逾期未停止、改正其行為或未採取必要更正措施，或停止後
    再為相同或類似違反行為者，處行為人三年以下有期徒刑、
    拘役或科或併科新台幣一億元以下罰金。」，是行為人若於
    公平交易法第35條規定於88年2月5日修正公布生效前，經檢
    察官認其於88年2月5日前有違反同法第14條事業不得為聯合
    行為之規定將其提起公訴，此際公平交易法所定之中央主管
    基關行政院公平交易委員會（以下稱公平會）乃無從依新法
    第41條規定限期命行為人停止、改正其行為或採取必要更正
    措施，行為人亦無從停止、改正其行為或採取必要更正措施
    ，此際應否認係刑法第2條第1項所稱之法律有變更之情形，
    從而有從新從輕原則之適用，本院認公平交易法第35條乃係
    基於「比例原則」方作上開修正，亦即對於違法行為之制裁
    ，倘有許多措施可行時，宜先行輕罰，俟未能達喝阻目的時
    ，始動用國家對於不法者最後且最重之刑罰手段，而公平交
    易法為經濟法，經濟秩序之管理，乃宜以行政處理為優先，
    須有行政權之介入，以為預警，是該條規應改採「先行政後
    司法」，依上比例原則及先期預警等理由，轉而在犯罪構成
    要件上，附加一客觀處罰條件，用以限制國家對違反公平交
    易行為之刑罰權行使界限，此客觀處罰條件之附加，自屬刑
    法第2條第1項之法律有變更，並生新舊法比較之問題，而新
    法增加「行政措施前置主義」之規定，在中央主管機關採取
    必要之行政措施無效果前，國家對行為人之刑罰權尚未發生
    ，與修正前之舊法逕予發動刑罰權之規定相較，自以新法有
    利於行為人，自應適用新法對行為人為處斷，是公訴人所起
    訴被告甲○○於84年間及於87年5、6月間圍標中油公司輕質
    散裝油料運書合約發包業務，涉有違反行為時公平交易法第
    14條前段事業不得為聯合行為規定，應依同法第35條規定處
    罰罪嫌部分，中央主管機關公平會既未依同法第41條規定限
    制命被告甲○○及其他共犯停止、改正其行為或採取必要更
    正措施，被告甲○○及其他共犯所為自與公平交易法第35條
    第1項規定之構成要件未有該當。再查：檢察官認被告甲○
    ○共同涉有刑法第304條第1項之強制罪嫌部分，業據證人即
    中油公司橋頭油庫庫長蘇啟豐、基隆營業處石門油庫普運管
    理師龔乃宗、桃園營運處普運主管李傳義、台中營業處王田
    油庫張戈於本院前審88年10月6日調查時供稱：87年2月22日
    至24日玉坤公司、申來公司、長昇公司、國油公司之運油車
    並無祖撓中油及退輔會之車子灌裝油料，灌裝速度均正常，
    司機並沒有把車停在灌裝台停留很久的情形，並沒有故意佔
    住灌裝台或阻擋其他車輛之情形（本院前審卷卷三第104頁
    至第128頁訊問筆錄參照），是依中油公司各該基隆、桃園
    、台中及高雄等地營業處現場主管之上開供述可知，並未有
    油灌車司機以油罐車霸佔灌裝台出入口，防堵中油公司內自
    有之油罐車、中油公司委託輔導會之司機所駕駛之油罐車及
    其他個別前來灌油之車輛灌裝油料之情形，且依照石門分隊
    之員警工作紀錄簿於87年2月22日記載：於8時許，玉坤公司
    油罐車駕駛司機罷駛，因權益問題，經油庫廠議和處理，其
    他一切正常，87年2月23日記載：上述時段（8時至12時）執
    行勤務，庫區四週一切良好。87年2月24日記載：10至11時
    ，油罐車場因玉坤公司司機怠工事件警戒，一切正常，則由
    該工作紀錄簿之記載可知，並無「保安警察以強勢驅散霸佔
    灌裝台之油罐車之情」，又玉坤公司對司機獎勵部分，該部
    分公告係記載「本公司駕駛陳春福、林正忠、陽志德、曹福
    全於2月24日抗爭結束後立即協助送油，有利於扭轉抗爭產
    生之不良印象，避免事後中油對本公司採行抵制政策特予嘉
    獎一次，以茲鼓勵。」等情，亦未見有對參與所謂怠運之司
    機予以獎勵之事實，另本件現場相片八幀下方之註解均係載
    明：油罐車灌妥油料後，駕駛員離開現場並將車輛停於灌裝
    車道上，惟該等現場相片亦顯示各該油灌車之後方並無任何
    車輛排隊等候灌油，無法證明有妨害中油公司自有油灌車、
    中油公司所委託退輔會之司機所駕駛之油灌車及其他個別前
    來灌油司機之車輛灌裝油料之情事，且縱有駕駛員離開現場
    將車輛停放於灌裝車道上，亦無法以使相片推論此即為被告
    等人所共同聯合司機為之甚明，是該部分事實，顯無從證明
    。
四、綜上所述，公訴人認被告甲○○所涉有之前開犯行，於訴訟
    上均未能獲得證明或已因法律之修改而應為無罪之諭知，核
    諸前揭說明，自難認被告甲○○已該當於檢察官所起訴之前
    開各罪，此外復查無其他積極證據足資證明被告甲○○有何
    公訴人所起之前開犯行，既不能證明被告犯罪，核諸前揭說
    明，自應由本院為被告無罪之諭知。
五、據上論斷，應依刑事訴訟法第301條第1項，判決如主文。
本案經檢察官李建論到庭執行職務。
中    華    民    國    97    年    4     月    25    日
                  刑事第一庭    審判長法  官  陳興邦
                                      法  官  雷淑雯
                                      法  官  蘇嘉豐
以上正本證明與原本無異。
如不服本判決，應於判決送達後10日內向本院提出上訴狀（應抄
附繕本）。告訴人或被害人如對於本判決不服者，應具備理由請
求檢察官上訴，其上訴期間之計算係以檢察官收受判決正本之日
期為準。
                                      書記官  蘇靜紅
中    華    民    國    97    年    4     月    25    日


司法院資訊處製作；財團法人民間司法改革基金會備份。
